臺灣彰化地方法院民事判決
110年度訴字第721號
原      告  劉淑貞  

訴訟代理人  林世祿律師
複代理人    張鈺奇律師
被      告  蕭興典  
兼  上一人
訴訟代理人  蕭興寬  
被      告  邱錦超  



            蕭興鈞（併國內公示

            蕭正庸  
上列當事人間請求分割共有物事件，本院於民國111年3月28日言
詞辯論終結，判決如下：
    主  文
兩造共有坐落彰化縣○○鄉○○段00地號土地、同段66地號土地應合
併分割，並依附圖所示彰化縣田中地政事務所111年1月25日土丈
字第0144號土地複丈成果圖(修正後)及附表二所示方法分割。
訴訟費用依附表一「訴訟費用分擔」欄所示比例分擔。
　　事實及理由
壹、程序部分：
一、按訴訟繫屬中為訴訟標的之法律關係，雖移轉於第三人，於
    訴訟無影響，民事訴訟法第254條第1項定有明文。所謂於訴
    訟無影響，係指原告或被告不因為訴訟標的之法律關係移轉
    於第三人，而影響關於為訴訟標的之法律關係之要件而言。
    查原告起訴後，被告蕭正庸於民國111年1月11日，將坐落彰
    化縣○○鄉○○段00地號土地(下稱系爭86地號土地)應有部分2/
    12以買賣為原因，移轉登記予原告，原告應有部分變更為2
    分之1，此有土地登記謄本在卷為憑(見卷第229頁)。惟原告
    倘承當訴訟，將同時具原、被告身分，爰依前開條文當事人
    恆定原則，仍應列被告蕭正庸為本件訴訟當事人。 
二、被告蕭興典、蕭興寬、蕭興鈞、蕭正庸經合法送達，未於最
    後言詞辯論期日到庭，復無民事訴訟法第386條各款事由，
    爰依原告聲請為一造辯論判決。
貳、實體部分：
一、原告主張：坐落彰化縣○○鄉○○段00地號土地(社頭都市計畫
    農業區土地、面積1140.24平方公尺，下稱系爭66地號土地)
    為原告與被告蕭興典、蕭興寬、邱錦超共有，應有部分如附
    表一所示；系爭86地號土地(社頭都市計畫農業區土地、面
    積48.04平方公尺)，為原告與被告蕭興典、蕭興寬、蕭正庸
    、蕭興鈞共有，應有部分如附表一所示。系爭66、86地號土
    地並無不能分割原因，兩造復無不分割協議，爰依民法第82
    3條第1項、第824條第2項提起分割共有物之訴。又系爭2筆
    土地之共有人大致相同，原告就系爭2筆土地均有應有部分
    ，並得系爭66地號土地共有人即被告蕭興典、蕭興寬、邱錦
    超同意合併系爭86地號土地分割、及系爭86地號土地共有人
    即被告蕭興典、蕭興寬同意合併系爭66地號土地分割，該2
    筆土地同意合併分割之共有人及應有部分均已超過半數，主
    張依彰化縣田中地政事務所111年1月25日土丈字第0144號複
    丈成果圖(下稱系爭附圖，見卷第205頁)及附表二所示方案
    分割。並聲明：如主文所示。
二、被告等則以：
　㈠被告蕭興寬、蕭興典部分：伊同意分割，也同意系爭2筆土地
    合併分割，伊同意原告方案等語。
　㈡被告邱錦超：伊同意系爭2筆土地合併分割，但伊希望分在土
    地西側，原告方案將伊分在土地最東側未臨道路，系爭土地
    西側與東側應有地價差異，伊同意分在原告方案之編號E，
    但應受地價補償等語。
　㈢被告蕭興鈞、蕭正庸未於言詞辯論期日到庭亦未提出書狀答
    辯。
三、本院判斷：
　㈠原告起訴主張：系爭2筆土地分別為兩造所共有，應有部分各
    如附表一所示，土地使用分區均為都市計畫農業區，系爭土
    地並無因使用目的或法令而有不能分割之情形，兩造亦無法
    達成分割協議等情，業為兩造所不爭，並有土地登記簿謄本
    、使用分區證明書影本在卷足參（見本院卷第17至27頁），
    故原告請求裁判分割，應予准許。又系爭2筆土地均為相鄰
    之不動產，共有人及應有部分如附表一所示，且部分土地共
    有人相同，原告請求合併分割，且過半數共有人以上同意合
    併分割，本院審酌符合全體共有人利益，依前揭法律規定，
    亦應准許。
　㈡按共有物之分割，依共有人協議之方法行之；分割之方法不
    能協議決定者，法院得因任何共有人之聲請，以原物分配於
    各共有人；以原物為分配時，因共有人之利益或其他必要情
    形，得就共有物之一部分仍維持共有；共有人相同之數不動
    產，除法令另有規定外，共有人得請求合併分割；共有人部
    分相同之相鄰數不動產，各該不動產均具有應有部分之共有
    人，經各該不動產應有部分過半數共有人之同意，得適用前
    項規定，請求合併分割，民法第824條第1項、第2項第1款、
    第4項、第5項、第6項分別定有明文。次按定共有物分割之
    方法，應斟酌當事人之聲明、共有物之性質、經濟效用及全
    體共有人之利益等公平決之，不受當事人主張之拘束。是共
    有物分割固可由法院自由裁量，但亦須以其方法適當者為限
    。是法院為裁判分割時，需衡酌共有物之性質、價格、經濟
    效用及公共利益、全體或多數共有人利益等因素，並兼顧公
    平之原則。經查：
　1.系爭2筆土地相毗鄰，地界相連，整體土地略呈平行四邊形
　　，系爭86地號土地位於西側，臨同段89地號土地、系爭66地
    號土地位於東側，周圍均為私人土地，距離系爭2筆土地最
    近之道路為西側之清水岩路，系爭2筆土地均未直接臨路而
    為袋地。系爭86、66地號土地交界處，建有原告所有之鴿舍
    一棟，其餘部分均為空地等節，業經本院於110年11月26日
    會同兩造及彰化縣田中地政事務所人員至現場履勘測量，有
    勘驗筆錄、現場簡圖可佐，並有彰化縣田中地政事務所依測
    量成果製作現況圖即該所收件日期110年10月15日土丈字第1
    081號土地複丈成果圖在卷可參（見本院卷第101至115頁、
    第119至121頁），復為兩造所不爭執，堪信屬實。
　2.本院審酌原告提出之分割方案，將系爭土地以南北向分割並
    依共有人應有部分比例分為編號A至E之5筆單獨所有土地，
    及最南側東西向之編號F為基地內通路，由兩造維持共有，
    使各坵塊土地均得藉由編號F土地對外通行；被告蕭興寬、
    蕭興典稱同意原告分案等語（見本院卷第150頁）；被告邱
    錦超稱同意原告方案，然請求價格差補等語(見卷第222頁)
    ，足認原告方案對於土地之使用、規劃並無不利。並斟酌原
    告方案分割線均筆直，各坵塊形狀均方正，分割後編號B、C
    、D、E面積適中，對系爭土地應為農業使用並無不利；編號
    A部分，則因共有人蕭興鈞之應有部分換算面積僅為8平方公
    尺，復須分擔編號F之共有道路面積，使單獨分得之土地僅6
    .37平方公尺，然此並非故為分割所致，被告蕭興鈞日後仍
    得與相鄰之編號B部分合併使用，對各共有人均無明顯不利
    之情形，足認原告方案此節之規劃，堪予採取。
　3.從而，本院斟酌上情，審酌原告提出如附圖及附表二所示方
    案，其分割線均筆直，各坵塊形狀尚稱方正，可發揮土地經
    濟價值，於未來之使用並無明顯不利之情形，且符合土地使
    用目的，並無獨厚一人或有害經濟效用之情形；兼衡共有物
    之性質、共有人之意願、利害關係、經濟效用各項因素，認
    就系爭2筆土地依附圖所示方案合併分割，尚屬公允、適當
    而可採，爰判決如主文第一項所示。
　㈢被告邱錦超雖主張系爭土地西側與東側應有價值上差異，應
    予鑑價補償等語。然系爭土地無論東西兩側均未臨路，系爭
    土地西側尚需經由同段89、90、90-1地號等3筆土地始能通
    往清水岩路一事，業經本院現場履勘明確，並有現場照片、
    地籍圖、空照圖在卷為憑(見卷第31、103、107、109頁)，
    是系爭土地分割後，無論編號A至編號F部分均為袋地，兩造
    均需以編號F土地共有人之地位與同段89、90、90-1地號土
    地之所有人協商袋地通行權，實難認編號A至編號E之土地價
    值有何顯著差異。參以系爭86地號土地與66地號土地之使用
    分區相同，公告現值亦均為每平方公尺2700元等節，有土地
    謄本在卷為憑(見卷第17、21頁)，堪信分割前西側之系爭86
    地號土地與東側之66地號土地價值應屬相當，並無西側土地
    價值較高之情形。再分得系爭土地東側之編號C、D共有人即
    被告蕭興典、蕭興寬均未陳明應予鑑價補償，則依多數共有
    人之意願，實無土地價格之差異而須耗費鑑定費用之必要，
    是被告邱錦超上開主張，難謂有據。
四、綜上所述，本院綜合考量各共有人之應有部分、各共有人對
    於系爭土地之生活、情感依附關係、土地應永續經營之原則
    ，並審酌系爭土地之地形、使用地類別、使用分區、將來實
    際使用暨市場交易之可能性與價值、道路聯絡情形、分割前
    後之土地格局方整性、各共有人間利益平衡，及共有物之經
    濟效用得於分割後達效益最大化等節，認系爭土地應按如附
    圖所示方法分割，較為公平合理，俾利兩造。
五、末按分割共有物之訴，本質上屬無訟爭性之非訟事件，兩造
    本可互換地位。本件原告起訴雖於法有據，但被告之應訴實
    因訴訟性質所不得不然；且定共有物分割之方法，可由法院
    自由裁量為適當之分配，不受任何共有人主張之拘束，則本
    件縱准原告分割共有物之請求，並採行原告方案分割，然因
    分割共有物之訴，係以請求分割共有物之形成權為訴訟標的
    ，當事人所提出之分割方法，僅係供法院之參考，其分割方
    法，對於各共有人而言，並無勝負之問題，當事人提出其認
    為適當之分割方法，應認屬防禦其權利所必要，故本件訴訟
    費用之負擔，自應由兩造各按其應有部分之比例負擔較為合
    理，爰就訴訟費用負擔判決如附表一所示。
六、本件事證已臻明確，兩造其餘攻擊防禦方法及未經援用之舉
    證，經審酌核與本件判決結果不生影響，不再逐一論述，附
    此敘明。
七、訴訟費用負擔之依據：民事訴訟法第80條之1。　　
中　　華　　民　　國　　111 　年　　4 　　月　  14  　日
                  民事第二庭    法　官　王姿婷
以上正本係照原本作成。
如對判決上訴，應於判決送達後20日內向本院提出上訴狀。如委
任律師提起上訴者，應一併繳納上訴審裁判費。
中　　華　　民　　國　　111 　年　　4 　　月　　14　　日
                                書記官　吳曉玟　　　　
附表一
共有人 系爭66地號土地 (面積1140.24㎡) 系爭86地號土地 (面積48.02㎡) 訴訟費用負擔 蕭興典 1/6 1/6 16% 蕭興寬 1/6 1/6 16% 劉淑貞(原告) 1/2 1/2 50% 邱錦超 1/6  16% 蕭興鈞  1/6 1% 蕭正庸  (移轉與原告) 1% 

附表二：共有人取得之土地及面積、應有部分
編號 面積(㎡) 分得人 應有部分 A 6.37 蕭興鈞 全部 B 472.51 蕭正庸 636/47251 (已移轉予原告)   劉淑貞 46615/47251 C 157.51 蕭興寬 全部 D 157.51 蕭興典 全部 E 151.14 邱錦超 全部 F 243.24 蕭興鈞 164/24324   蕭正庸 164/24324 (已移轉予原告)   劉淑貞 11998/24324   蕭興寬 4054/24324   蕭興典 4054/24324   邱錦超 3890/24324 合計 1188.28